臺灣臺北地方法院民事判決　　　　　　　100年度訴字第380號
原　　　告　吳清連
訴訟代理人　吳棕祐
　　　　　　林明正律師
複代 理 人　林慈政律師
被　　　告　翁志強
訴訟代理人　孫安妮律師
　　　　　　劉昌崙律師
上列當事人間清償債務事件，本院於民國一百年五月十九日言詞
辯論終結，判決如下：
    主      文
被告應給付原告新臺幣壹佰參拾萬元，及自民國九十六年七月三
日起至清償日止，按年息百分之六計算之利息。
訴訟費用由被告負擔。
本判決於原告以新臺幣肆拾參萬肆仟元為被告預供擔保後，得假
執行；但被告如以新臺幣壹佰參拾萬元為原告預供擔保，得免為
假執行。
   事實及理由
一、原告起訴主張：
（一）訴外人翁賜（民國98年4月7日死亡）前因無法一次清償所
      積欠原告新臺幣（下同）130萬元之債務（下稱系爭債務
      ），遂向新北市坪林區調解委員會請求調解，並成就下列
      調解條件，即翁賜應於98年9月24日償還50萬元；於99年3
      月24日償還50萬元；於99年9月24日償還30萬元，如有一
      期未按時付款，視同債務全部到期，並追溯利息，自96年
      7月3日起至清償日止，按年息6％計算，並由被告翁志強
      任上開債務之連帶保證人。嗣翁賜於首期清償期日前即死
      亡，而原告向被告追索時，被告置之不理，迄今分文不還
      。爰依連帶保證契約之法律關係，提起本訴等情。
（二）對被告抗辯之陳述：
      本件因係屬於連帶保證，其性質應同於連帶債務之規定，
      依最高法院45年台上字第1426號判例意旨，法律效果應依
      民法272條及273條之規定，而得向主債務人翁賜及連帶保
      證人（即被告）同時或先後請求全部或一部之給付，而無
      待抵押物拍賣未受清償時方得對告請求。
（三）並於本院聲明：1、被告應給付原告130萬元及自96年7月3
      日起至清償日止，按年息6％計算之利息。2、願供擔保，
      請准宣告假執行。
二、被告則抗辯以：
（一）於98年3月間訴外人翁賜請其姪子即被告翁志強，陪同一
      起處理系爭債務之協調，而被告鑑於系爭債務之兩筆抵押
      土地均為其父親翁路鰻與訴外人翁賜及翁煌所共有，遂應
      允一同協調處理。然當時於新北市坪林區調解委員會之現
      場，被告之所以同意成為系爭債務之連帶保證人，係因翁
      賜及兩造均同意僅當翁賜屆期還不出款項時，翁賜必須先
      將系爭兩筆抵押土地賣予被告，則被告始承擔系爭債務而
      還款，從而本案之調解書係附有停止條件之契約。揆諸民
      法第99條第1項規定及最高法院99年度台上字第2050號判
      決意旨可知，既調解書附有停止條件，則今翁賜於尚未屆
      還款期限且亦尚未將系爭兩筆抵押土地賣予被告即過世，
      顯然條件並未成就，故上開調解書關於被告翁志強為連帶
      保證人之部分應尚不生效力，是以，被告根本不負130萬
      元予原告之義務。
（二）退步言，縱認被告應負連帶保證人義務，惟原告既已聲請
      拍賣系爭兩筆抵押土地，依最高法院19年上字第330號判
      例及最高法院80年度台上字第2508號判決意旨，於設定擔
      保物權外並有保證人者，當主債務人不清償其債務時，應
      先儘擔保物拍賣充債，始符公平原則，採物之擔保責任優
      先說。查原告早已於98 年間向執行處聲請拍賣系爭兩筆
      抵押土地，且該兩筆土地亦將於100年3月25日進行第1次
      拍賣程序，因此原告並非不能受償。依前揭判例及判決意
      旨，原告自應待系爭抵押土地拍賣程序完結後，倘仍有受
      不足清償之部分，始得向被告主張，此不僅符合公平原則
      ，且亦避免法律關係轉趨複雜化，更得避免原告生不當得
      利之情況。雖原告主張依民法第879條規定，物保與人保
      是平等的，並無等待拍賣程序之必要，然該條是適用於第
      三人為債務人提供予債權人而設定抵押權，當有保證人時
      應如何適用之規定，然本案係債務人翁賜提供自己之土地
      供原告設定抵押權，因此並無適用民法第879條之問題為
      是。
四、兩造不爭執及爭執之事項：
（一）兩造不爭執事項：
   1、訴外人翁賜積欠原告96年7月3日及96年7月15日共新台幣
      130萬元之消費借貸，並以其所有坐落於新北市坪林區○
      ○○段虎寮潭小段49、80地號二筆土地設定抵押權予原告
      。
   2、98年3月24日兩造及翁賜於台北縣坪林鄉調解委員會行調解
      程序並均在調解書上簽名用印。
   3、原告行使抵押權向本院民事執行處聲請拍賣系爭二筆土地
      ，其中系爭49地號土地以新台幣20萬元拍定。
（二）爭執部份：
    1、兩造與翁賜之調解，被告翁志強擔任連帶保證人是否附
       有條件？
    2、原告是否需待拍賣無結果後始得向被告起訴請求？
五、得心證理由
（一）按和解係指當事人約定，互相讓步，以終止爭執或防止爭
      執發生之契約，民法第736條規定甚明，是以僅須當事人
      雙方就互相讓步內容意思表示合致者，和解契約即行成立
      。查原告主張為解決翁賜之債務清償問題，經與翁賜及被
      告調解後，原告同意翁賜應於98年9月24日償還50萬元；
      於99年3月24日償還50萬元；於99年9月24日償還30萬元，
      如有一期未按時付款，視同債務全部到期，並追溯利息，
      自96年7月3日起至清償日止，按年息6％計算，並由被告
      翁志強任上開債務之連帶保證人，並舉兩造於98年3月24
      日於新北市坪林區調解委員會成立之調解書為據（見本院
      卷第8頁），被告不否認上開調解書之真正，惟以系爭調
      解書附有當翁賜屆期還不出款項時，翁賜必須先將系爭兩
      筆抵押土地賣予被告，則被告始承擔系爭債務而還款之停
      止條件為辯。惟證人即該次調解會委員陳玉女到庭證稱：
      「（問：請問證人是否當時原告吳清連、翁賜、被告翁志
      強達成的結論就是調解書上的條件？）一樣。」；調解委
      員會主席黃書煌到庭證稱：「（問：調解時記錄時，是否
      都會記載雙方的意思？）「我們只會記載雙方達成共識的
      部分。」、「（問：請問證人當初是否有給當事人看作後
      寫出來的調解書內容，由當事人確認之後才簽名用印嗎？
      ）一般調解完成之後，調解人員就離席，文書作業部分有
      調解會的秘書處理，當事人看過內容以後才在上面簽名用
      印。」（見本院卷第76、94頁），可知兩造就由被告擔任
      系爭債務之連帶保證人達成合意，並經兩造確認同意調解
      書內容後簽名用印。且參諸證人黃書煌亦結證以當事人沒
      有共識的部分未記載在調解書上一事（見本院卷第94頁）
      ，益徵兩造對於訴外人翁賜屆期未依調解書內容履行時，
      翁賜必須先將系爭兩筆抵押土地賣予被告，則被告始擔任
      系爭債務連帶保證人之停止條件並未達成意思表示合致，
      堪予認定。是以被告上開所辯，尚不足採。且縱或被告與
      訴外人翁賜間有買賣系爭土地之約定，亦不過為被告擔任
      連帶保證人之動機，既然未記明於系爭調解書，亦不足認
      屬兩造合意內容之一部。
（二）被告又抗辯以被告及翁賜雖於98年3月24日行調解程序並
      簽有調解書，惟因上開調解書於98年3月31日經本院新店
      簡易庭不予核准，故上開調解並不成立，被告不負連帶保
      證人義務云云。然按依鄉鎮市調解條例規定由各該鄉鎮市
      公所調解委員會調解成立所作成之調解書，係屬雙方當事
      人以終止爭執為目的而互相讓步所為之合意。縱該調解書
      因未經法院核定，不生鄉鎮市調解條例第24條第2項規定
      之與民事確定判決有同一之效力，仍應認為具有私法上和
      解契約之效力。此有最高法院87年度台上字第23542號判
      決意旨可資參照。則本件系爭調解書既經兩造當事人簽名
      用印，即便事後因為格式不符等形式上因素而未經法院核
      定，揆諸上揭說明，系爭調解書於兩造間仍具有私法上和
      解契約之效力，被告自仍應受系爭調解書內容拘束，於翁
      賜屆期未清償借款時，負連帶保證之責。
（三）按所謂連帶保證，係指保證人與主債務人負同一債務，對
      於債權人各負全部給付之責任者而言，觀之民法第272 條
      第1項規定連帶債務之文義甚明，故連帶保證縱無民法第
      746條所揭之情形，自不得主張同法第745條先訴抗辯權。
      是以，連帶保證人與主債務人負有相同之清償責任，債權
      人非不得逕向保證人請求，以滿足其債權，此時保證人之
      責任已非僅居於補充之地位。查被告為系爭借款債務之連
      帶保證人，訴外人翁賜未按期償還欠款等情，已如前析，
      於此情形，原告非不得逕自請求被告清償債務。是被告抗
      辯應先就翁賜所有系爭兩筆抵押土地之拍賣程序完結後，
      倘有清償系爭債權不足額部分，始有再向被告主張之必要
      云云，於法不合，顯屬無據。
六、綜上所述，原告主張依系爭調解書約定，被告負有清借借款
    之義務，自屬有據。被告所辯調解不成立，伊不負連帶保證
    之責，殊不足取。從而，原告依調解書及連帶保證之法律關
    係，請求被告給付130萬元，及自96年7月3日起至清償日止
    ，按年息6％計算之利息，為有理由，應予准許。兩造陳明
    願供擔保分別聲請宣告假執行或免為假執行，經核均無不合
    ，爰各酌定相當擔保金額准許之。
七、本件事證已臻明確，兩造其餘攻擊防禦方法及未經本院援用
    之證據，核與判決之結果不生影響，爰不予逐一論駁，附此
    敘明。
八、據上論結，本件原告之訴為有理由，依民事訴訟法第78條、
    第390條第2項、第392條第2項，判決如主文。
中    華    民    國   100    年    6     月    3     日
                  民事第七庭    法  官  吳定亞
以上正本係照原本作成。
如對本判決上訴，須於判決送達後20日內向本院提出上訴狀。如
委任律師提起上訴者，應一併繳納上訴審裁判費。
中    華    民    國   100    年    6     月    3     日
                                書記官  張婕妤